臺灣臺中地方法院民事裁定　　　　　 100年度司財管字第13號
聲　請　人　中國信託商業銀行股份有限公司
法定代理人　辜濂松
代　理　人　何書喬
受　選任人　財政部國有財產局臺灣中區辦事處
法定代理人　廖蘇隆
上列聲請人聲請為被繼承人王世義選任遺產管理人事件，本院裁
定如下：
    主      文
選任財政部國有財產局臺灣中區辦事處為被繼承人王世義之遺產
管理人。
聲請程序費用由被繼承人王世義之遺產負擔。
    理      由
一、按繼承開始時，繼承人之有無不明，而無親屬會議或親屬會
    議未於 1個月內選定遺產管理人者，利害關係人或檢察官得
    聲請法院選任遺產管理人，並由法院依公示催告程序，定6
    個月以上之期限，公告繼承人，命其於期限內承認繼承，民
    法第1177條、第1178條規定甚明。
二、本件聲請意旨略以：被繼承人王世義（男、民國○○年○月○○
    日生、身分證統一編號：Ｚ000000000號、生前最後住所：臺
    中市○○區○○街205巷10號）於95年8月10日死亡，且其所
    有繼承人均已拋棄繼承，是否仍有應繼承之人不明，而其親
    屬會議亦未於法定期間內選定遺產管理人，致聲請人無法對
    被繼承人之財產主張權利，聲請人為被繼承人之債權人，爰
    基於利害關係人地位，依法聲請為被繼承人選任遺產管理人
    等語，並提出信用卡申請書影本等為證。
三、查聲請人主張其為被繼承人之債權人，且被繼承人死亡後其
    所有繼承人均已拋棄繼承，是否仍有應繼承之人不明，而其
    親屬會議未於法定期間內選定遺產管理人等事實，此有聲請
    人提出前揭書證在卷可證，復據本院依職權調取95年度繼字
    第1861、2112號卷宗核閱無訛，堪信為真實，從而聲請人聲
    請選任被繼承人之遺產管理人，揆諸前揭法條規定，為有理
    由，應予准許。另綜觀全卷，並觀諸本院95年度繼字第1861
    、2112號之卷內資料，本院審酌被繼承人未婚且無子女，其
    父（母已歿）王玉坤（19年2月16日生）年事已高，自不宜
    擔任遺產管理人，又被繼承人在外租屋獨居，其兄王世明、
    妹王世英均無意願擔任遺產管理人，其兄王世禮則未與手足
    聯絡，因其本身亦負有債務，目前失聯中等情，業據關係人
    即被繼承人之兄兼王世英之代理人王世明於本院100年3月15
    日訊問時到庭陳述明確，故難期待未與被繼承人共同生活之
    手足得以知悉被繼承人之遺產狀況，且本院亦不能強令無義
    務且無意願之人擔任本件遺產管理人。
四、次查財政部國有財產局臺灣中區辦事處雖來函表示本案被繼
    承人之法定繼承人均已拋棄繼承權，倘由其辦事處擔任遺產
    管理人，無異以國家資源管理私人財產，使公器淪為私用，
    損及全民利益，令國庫遭受權利之侵害，故請本院從被繼承
    人之法定繼承人或律師公會指派之律師或公益團體、人士當
    中選任遺產管理人云云，並爰引司法院74年10月15日（74）
    院臺廳一字第05786號函為據。惟社團法人臺中律師公會來
    函表明因管理報酬與遭受巨額裁罰之風險顯不相當，故在尚
    未凝聚會員共識前，將暫不推派律師擔任遺產管理人，此有
    該公會99年12月16日中律田三字第99597號函在卷可稽，是
    本院無從指定律師擔任遺產管理人。另查(一)司法院上開函示
    ，僅謂盡量避免選任國有財產局為遺產管理人，並非一概不
    得選任其為遺產管理人。(二)觀之財政部國有財產局組織條例
    第2條第2、3款分別規定財政部國有財產局掌理下列事項：
    「國有財產管理事項」、「國有財產處理事項」，財政部國
    有財產局辦事細則第4條規定該局設置「接收保管組」，掌
    理國有財產之清理、接管、登記、撥用及公用產管理，其轄
    下之「接管科」辦理事項（三一）規定：「代管無人繼承遺
    產之登記及債權債務之清理」，及依民法第1185條規定，第
    1178條所定之期限屆滿，無繼承人承認繼承時，其遺產於清
    償債權並交付遺贈物後，如有剩餘，歸屬國庫，該歸屬國庫
    之遺產，應由管轄被繼承人住所地之地方行政官署代表國庫
    接收管理，因遺產管理人不移交遺產或因其他必要情形，提
    起民事訴訟，亦應由此項官署代表國庫為之（司法院院字第
    2213、2809號解釋參照），足見代管無人繼承遺產清理事宜
    ，本即為國有財產局執掌之事務。(三)選任遺產管理人處理無
    人繼承遺產事宜，旨在維護公益及被繼承人債權人之利益，
    此觀民法第1177條立法理由即明，而遺產管理人之職務，依
    民法第1179條規定，程序相當繁複，自應選定熟習該項作業
    者為佳，國有財產局為國庫之管理機關，備有管理財產之專
    才，並具相當公信力，代管無人繼承遺產清理事宜亦為其執
    掌事務，其經費支出固屬國家資源，但保護無人繼承財產之
    債權人權利，亦屬政府之義務。倘若維護公益之國家機關，
    都以被繼承人遺產之有無或遺產是否大於債務，作為決定是
    否擔任遺產管理人之考量，何以期待一般私人願自費擔任遺
    產管理人。(四)末依民法第1183條規定，遺產管理人得請求報
    酬，是經法院選任國有財產局為遺產管理人者，本能取得相
    當之報酬，並非無償處理；且關於遺產管理之費用，因具共
    益費用之性質，即不僅於共同繼承人間有利，對繼承債權人
    、受遺贈人、遺產酌給請求人等均具利害關係，故民法第11
    50條前段乃規定該費用由遺產中支付之；復參照台灣高等法
    院暨所屬法院94年法律座談會研討結果：遺產管理人就遺產
    之管理，如為全體執行債權人之共同利益，而有費用支出（
    遺產管理人之報酬、管理費用），得準用強制執行法第29條
    第2項後段之規定，視其支出費用之性質，列為執行必要費
    用而優先受償；查本件被繼承人死後遺有土地3筆及汽車2部
    ，此有本院依職權向財政部臺灣省中區國稅局東山稽徵所函
    查被繼承人之遺產稅課稅資料參考清單在卷可稽，故國有財
    產局擔任遺產管理人之報酬及相關管理費用自得就上開遺產
    優先受償，不至於使國庫遭受權利侵害。執此，本院認由財
    政部國有財產局臺灣中區辦事處擔任被繼承人之遺產管理人
    ，應屬妥適，爰選任之。
四、依非訟事件法第157條，裁定如主文。
中    華    民    國   100    年    5     月    19    日
                  家事法庭  司法事務官  蔡伊萍
以上為正本係照原本作成。
如對本裁定抗告，須於裁定送達後10日之不變期間內，向本院提
出抗告狀。
中    華    民    國   100    年    5     月    20    日
                                書記官  曾惠雅